【裁判字號】    99,台上,4786
【裁判日期】    990729
【裁判案由】    業務過失致人於死
【裁判全文】
最高法院刑事判決            九十九年度台上字第四七八六號
上  訴  人  台灣高等法院檢察署檢察官
被      告  甲○○
            乙○○
上列上訴人因被告等業務過失致人於死案件，不服台灣高等法院
中華民國九十九年三月四日第二審更審判決（九十六年度醫上更
(一)字第一號，起訴案號：台灣台北地方法院檢察署九十二年度偵
字第一七三六三、一八一八六號），提起上訴，本院判決如下：
    主  文
上訴駁回。
    理  由
壹、關於業務過失致人於死部分：
按刑事訴訟法第三百七十七條規定：上訴於第三審法院，非以判
決違背法令為理由，不得為之；是提起第三審上訴，應以原判決
違背法令為理由，係屬法定要件。如果上訴理由書狀並非依據卷
內訴訟資料具體指摘原判決不適用何種法則或如何適用不當，或
所指摘原判決違法情事顯與法律規定得為第三審上訴理由之違法
情形不相適合時，均應認其上訴為違背法律上之程式，予以駁回
。本件原判決認定被告甲○○有其事實欄所載業務過失致人於死
及業務過失傷害犯行；被告乙○○有其事實欄所載業務過失致人
於死犯行，因而就甲○○部分，依想像競合犯關係，從一重論以
業務過失致人於死罪，量處有期徒刑一年，減為有期徒刑六月；
並論乙○○以業務過失致人於死罪，量處有期徒刑十月，減為有
期徒刑五月；復就被告等所減處之有期徒刑，均諭知如易科罰金
，以銀元三百元即新台幣九百元折算一日。已詳敘其所憑證據及
得心證之理由，對於檢察官主張被告等另有其他業務過失致人於
死犯行（即原判決不另為無罪諭知部分），以及被告等所辯對於
病患辜○家、謝林○○（依傳染病防治法第十條規定，傳染病人
資料應予保密，真實姓名年籍資料均詳卷，下同）感染「嚴重急
性呼吸道症候群（Severe Acute Respiratory Syndrome ）」（
下稱「ＳＡＲＳ」）病毒致死並無業務上過失責任云云，何以均
不足採信，亦在理由內逐一加以指駁及說明，俱有卷存證據資料
可資覆按。檢察官上訴意旨略以：鑑定人李源德、陳宜君（上訴
書誤載為「陳怡君」）、何美鄉之書面鑑定意見第三頁已指出被
告等於醫學專業之要求均有不足；其第五頁亦謂：財團法人台灣
省私立台北仁濟院附設仁濟醫院（下稱仁濟醫院）之人力、設備
不充足；另第七頁復謂：同一單位有數名護理人員均出現發燒及
呼吸道症狀或肺炎變化時，醫師應警覺是否有「ＳＡＲＳ」病毒
群聚感染現象等情，可見仁濟醫院病患李穆○○、黃郭○○、林
許○○及胡○芳等多人在該醫院感染「ＳＡＲＳ」病毒致死，顯
係因被告等之過失所致。原判決一方面採用上述書面鑑定意見，
認定被告等應對該醫院病患李穆○○、辜○家、謝林○○等人因
感染「ＳＡＲＳ」病毒而死亡負責，另方面卻又採該書面鑑定意
見，作為被告等對於黃郭○○、林許○○、黃○貝、胡○芳、林
○裕感染「ＳＡＲＳ」病毒死亡不負刑責之依據，其採證標準顯
屬矛盾云云。惟證據之取捨及事實之認定，均為事實審法院之職
權，倘其採證認事並未違背證據法則，並於判決理由內說明其取
捨證據及得心證之理由者，自不得任意指為違法而執為適法之第
三審上訴理由。原判決以被告等分別為仁濟醫院院長及該醫院感
染管制委員會主任委員，均為負責醫療及醫院感染管制業務之人
；其等於「ＳＡＲＳ」病毒經行政院衛生署疾病管制局（下稱疾
管局）於民國九十二年三月二十八日公告為新興第四類傳染病後
，即應提高警覺，注意預防及提早發現感染並擬定妥當方法嚴加
控制，使該病毒疫情不致擴大蔓延，俾該醫院病患及醫護、工作
人員不因人為疏忽而遭致感染。嗣因病患李穆○○於同年四月九
日在台北市立聯合醫院和平院區感染「ＳＡＲＳ」病毒而不自知
，其後於同年四月十七日因發燒、肺炎等症狀至仁濟醫院門診，
經甲○○診治並建議住院作進一步檢查及治療，由當時在五樓病
房之護士胡○芳、趙○琪、翁○媛照護，嗣因病情惡化，轉往該
醫院六樓加護病房治療，由護理人員林○雪、賴○穎、余○怡、
楊○娟、廖○援照護，迄同日晚間因病情又急遽惡化，始由該醫
院住院醫師許又林以李穆○○罹患「急性呼吸窘迫症候群」（英
文簡稱ＡＲＤＳ）轉往行政院國軍退除役官兵輔導委員會台北榮
民總醫院診治。嗣自同年月二十日起，仁濟醫院即發生院內醫護
及工作人員多人（如當時在該醫院五、六樓照護病患李穆○○之
護理人員翁○媛、胡○芳、趙○琪、林○雪、賴○穎、余○怡、
楊○娟、廖○援，及在放射科工作之放射師張○勝、吳○蕙等人
）均因曾照護或接觸李穆○○而陸續出現發燒或肺炎等與感染「
ＳＡＲＳ」病毒類似之症狀。被告等此時基於前揭預防及控制「
ＳＡＲＳ」病毒擴大或蔓延之職責，本應高度懷疑是否因病患李
穆○○感染「ＳＡＲＳ」病毒而傳染予上開醫護及工作人員，且
當時在客觀上能預見若該病患確係感染「ＳＡＲＳ」病毒，極有
可能使曾與其接觸之醫護或工作人員亦遭受感染，進而造成院內
疫情擴散而導致更多傷亡。詎被告等均疏未提早發現感染並加以
控制，致使「ＳＡＲＳ」疫情在該醫院內擴大蔓延，造成該醫院
護士簡○貞、吳○瑄及醫檢師蔡○玲因接觸或照護前揭已感染「
ＳＡＲＳ」病毒之護士賴○穎、余○怡、楊○娟及放射師張○勝
、胡○芳而感染「ＳＡＲＳ」病毒。其中病患辜○家、謝林○○
，因於住院期間由不知已感染「ＳＡＲＳ」病毒之醫護人員進行
照護（病患辜○家由護士林○雪、賴○穎照護；病患謝林○○由
護士胡○芳照護），致感染「ＳＡＲＳ」病毒而不治死亡等情，
因認被告等對於該醫院病患辜○家、謝林○○因感染「ＳＡＲＳ
」病毒致死部分應負業務過失致死罪責（並認甲○○對於該醫院
護士簡○貞、吳○瑄及醫檢師蔡○玲感染「ＳＡＲＳ」致身體健
康受傷害部分應負業務過失傷害罪責）。並以公訴意旨雖謂：仁
濟醫院護理人員翁○媛、胡○芳、趙○琪、林○雪、賴○穎、余
○怡、楊○娟、廖○援及放射師張○勝、吳○蕙等人，均因接觸
或照護病患李穆○○而感染「ＳＡＲＳ」病毒，護理人員沈○君
因照護感染上述病毒之護理同仁亦感染該病毒。病患李穆○○之
家屬李○慧、李○忠、李○貞、林○裕等人亦因接觸或照護李穆
○○而感染「ＳＡＲＳ」病毒，另該醫院病患黃○貝、林許○治
、黃郭○○亦感染上開病毒，造成胡○芳、林○裕、黃○貝、黃
郭○○、林許○○不治死亡等情，認被告等應對胡○芳等五人感
染「ＳＡＲＳ」病毒致死負業務過失責任。惟依鑑定人即前台灣
大學醫學院附設醫院院長李源德、同醫院感染科醫師陳宜君及中
央研究院生物醫學研究所研究員何美鄉所提出之書面鑑定意見，
認為尚無法排除病患李穆○○係引起仁濟醫院「ＳＡＲＳ」感染
事件之隱型「ＳＡＲＳ」病人。且甲○○於診治病患李穆○○並
會診該院胸腔內科王鋒杰醫師後，依當時可資判斷之臨床症狀如
發燒、呼吸道感染及血液、Ｘ光等檢查結果，因感染「ＳＡＲＳ
」病毒症狀與其他具傳染性之典型肺炎或「ＳＡＲＳ」以外之非
典型肺炎症狀難以區辨，且於該病患並無「ＳＡＲＳ」接觸史及
旅遊史情形下，認其僅係罹患肺炎，尚不符合當時「ＳＡＲＳ」
期間「疑似病例」或「可能病例」通報定義，因而未向防疫主管
機關通報，尚難謂違反疾管局當時（即九十二年四月十七日）所
要求之「ＳＡＲＳ」通報及其他注意義務。則甲○○因使病患李
穆○○住入該醫院五、六樓病房，致護理人員胡○芳、翁○媛、
林○雪、賴○穎、余○怡、暨放射師吳○蕙、張○勝、以及病患
李穆○○之家屬李○貞、李○慧、林○裕等人均因接觸或照護病
患李穆○○，未能及時採取必要防護措施而感染「ＳＡＲＳ」病
毒，而護理人員沈○君及病患黃○貝經遭感染「ＳＡＲＳ」病毒
之護理人員傳播而感染「ＳＡＲＳ」病毒，尚難為被告等注意能
力所及，自難認被告等就仁濟醫院上述護理及工作人員因照護病
患李穆○○而感染「ＳＡＲＳ」病毒致身體健康受傷害，以及病
患黃○貝因感染「ＳＡＲＳ」病毒致死應負業務過失責任。再病
患林許○○雖經疾管局判定為「ＳＡＲＳ」可能病例，惟其與李
穆○○均經疾管局認定係仁濟醫院內「ＳＡＲＳ」感染二個可能
來源，則公訴意旨認係該醫院醫護人員接觸或照護病患李穆○○
而感染「ＳＡＲＳ」後，致病患林許○○亦遭感染一節，尚屬無
據。至本案經疾管局判定為「疑似病例」者，如護理人員趙○琪
，楊○娟、廖○援、沈○君、病患黃郭○○及病患李穆○○家屬
李○忠等人，因其判定方法並未經以「ＳＡＲＳ」病毒ＰＣＲ（
Polymerase Chain Reaction 即聚合酵素鏈鎖反應）二次確認陽
性、酵素免疫分析法或免疫螢光分析法測定血清抗體陽轉，或病
毒分離培養陽性等ＲＴ－ＰＣＲ（即逆轉錄聚合酵素鏈鎖反應）
之科學實驗室方法進行檢測，尚難遽認上開人員確已感染「ＳＡ
ＲＳ」病毒。原判決因認尚不能證明被告等有此部分業務過失致
死（包括不得上訴第三審之業務過失傷害犯行部分），而就此部
分不另為無罪之諭知，已詳敘其憑據及理由，核與經驗、論理法
則無違。至本件鑑定人李源德、陳宜君、何美鄉所提出之書面鑑
定意見第三頁內雖敘及被告等於醫學專業中之要求尚有不足等語
；但該鑑定意見續謂「只是這個專業規範，不在追究責任，只有
存於個人專業良心的實現」等語（見原審卷(二)第九十六頁），似
認不能以醫學專業能力是否充足而追究被告等之責任。另該鑑定
意見第五頁內雖說明仁濟醫院之人力、設備不充足云云，但觀該
鑑定意見全句係謂：「以仁濟醫院當時之人力及設備，從政府要
求之ＳＡＲＳ防護措施，尚難認定充分十足，但也不能認為不充
分。」（見原審卷(二)第九十七頁），其語意模擬兩可，亦難作為
論斷之依據。又該鑑定意見第七頁內雖提及「若有多位同一單位
之護理人員均出現發燒及呼吸道症狀或肺炎變化時，專家醫師或
警覺性高之醫師應可懷疑是否出現『ＳＡＲＳ』病毒群聚感染現
象」等情（見原審卷(二)第九十八頁）。但此僅係說明專業醫師在
發生上述情況時應可懷疑是否出現「ＳＡＲＳ」病毒群聚感染現
象而已，並未具體指出被告等就本件被害人因感染「ＳＡＲＳ」
病毒而傷亡應否負業務過失責任，亦難資為有利或不利被告等之
證據；且原判決未採該書面鑑定意見中之上述內容作為被告等有
罪或無罪之依據，要無上訴意旨所謂採證標準矛盾之情形。又原
判決係認定病患李穆○○於九十二年四月十七日前往仁濟醫院診
治之前，即已在台北市立聯合醫院和平院區感染「ＳＡＲＳ」病
毒，並未認定該病患係在仁濟醫院診治時因被告等之業務過失行
為而感染「ＳＡＲＳ」病毒（見原判決第六頁倒數第十至九行）
，尤未認定被告等應對李穆○○感染「ＳＡＲＳ」病毒而死亡負
責。上訴意旨謂原判決採用上述書面鑑定意見，作為被告等應對
李穆○○感染「ＳＡＲＳ」病毒而死亡負責之證據一節，要屬誤
會。綜上所述，本件檢察官上訴意旨無非就原審採證認事職權之
適法行使，以及原判決已明確認定詳細說明之事項，漫為爭執，
並非依據卷內資料具體指摘，顯與法律規定得為第三審上訴理由
之違法情形不相適合。按之首揭說明，其關於業務過失致人於死
部分之上訴為違背法律上之程式，應予駁回。
貳、關於業務過失傷害部分：
按裁判上一罪案件之重罪部分得提起第三審上訴，其輕罪部分原
雖不得上訴，因審判不可分原則，第三審法院亦應併予審判，係
指重罪部分之上訴合法為前提，如該上訴為不合法，第三審法院
既應從程序上予以駁回，而無從為實體上之判決，對於輕罪部分
自無從適用審判不可分原則，併為實體上審判。原判決認被告甲
○○所犯刑法第二百八十四條第二項前段之業務過失傷害罪，與
其所犯同法第二百七十六條第二項之業務過失致人於死罪，具有
想像競合犯之裁判上一罪關係，而從一重依業務過失致人於死罪
處斷。並以被害人翁○媛、曾○如、曾○容、梁○華、張○玲、
胡○坤、邱○妹、涂○順、施○鳳、蔡○儒、鄭○、呂○梅並未
對被告等提出業務過失傷害之告訴，被害人簡○貞、蔡○玲、沈
○君、吳○瑄並未對乙○○提出業務傷害告訴（簡、蔡、沈、吳
四人僅對甲○○提出業務過失傷害告訴）。復以不能證明被告等
對於被害人趙○琪、林○雪、賴○穎、余○怡、楊○娟、廖○援
、張○勝、吳○蕙等人（包括病患李穆○○之子女李○慧、李○
忠、李○貞及女婿林○裕等人）因感染或疑似感染「ＳＡＲＳ」
病毒致身體健康受傷害有何業務上過失行為。而檢察官係認上述
部分與被告等所犯業務過失致人於死罪部分具有想像競合之裁判
上一罪關係，而就被告等此部分被訴業務過失傷害部分分別不另
為不受理及無罪之諭知。惟原判決對於甲○○論處業務過失傷害
罪，以及對於被告等被訴業務過失傷害不另為不受理或無罪諭知
部分，均屬刑事訴訟法第三百七十六條第一款所列不得上訴於第
三審法院之案件；檢察官對重罪之業務過失致人於死部分所提起
之第三審上訴，既屬不合法而應從程序上予以駁回，則不得上訴
第三審之上述業務過失傷害部分，自無從併為實體上審判，應併
予駁回。
據上論結，應依刑事訴訟法第三百九十五條前段，判決如主文。
中    華    民    國  九十九  年    七    月  二十九  日
                      最高法院刑事第八庭
                          審判長法官  洪  文  章
                                法官  王  居  財
                                法官  郭  毓  洲
                                法官  黃  梅  月
                                法官  邱  同  印
本件正本證明與原本無異
                                      書  記  官
中    華    民    國  九十九  年    八    月    二    日
                                                      Ｑ

司法院資訊處製作；財團法人民間司法改革基金會備份。
